ACORDAO-COMPLETO-2558576

ACÓRDÃO 2967/2023 ATA 10/2023 - PRIMEIRA CÂMARA

VISTOS, relatados e discutidos estes embargos de declaração opostos por Júlio Emílio Lossio de Macedo em face do Acórdão 2/2022-TCU-Primeira Câmara,
ACORDAM os Ministros do Tribunal de Contas da União, reunidos em sessão de 1ª Câmara, ante as razões expostas pelo Relator, em:
9.1. conhecer destes embargos de declaração com fundamento nos arts. 34 da Lei 8.443/92 e 287 do Regimento Interno/TCU, para, no mérito, dar-lhes provimento de sorte a atribuir efeitos infringentes, e tornar insubsistente o Acórdão 2/2022-TCU-Primeira Câmara;
9.2. arquivar os presentes autos, sem julgamento de mérito, com fundamento nos arts. 169, inciso VI, e 212 do Regimento Interno do TCU, c/c com os arts. 6º, inciso II, e 19, caput, da IN-TCU 71/2012; e 
9.3. dar ciência deste acórdão ao representante legal do embargante e à Secretaria Especial do Desenvolvimento Social/Ministério da Cidadania.

Embargos de declaração interposto por Júlio Emilio Lossio de Macedo em face do Acórdão 2/2022-TCU-1ª Câmara

Primeira Câmara

Prefeitura Municipal de Petrolina - PE.

3. Embargante: Júlio Emilio Lossio de Macedo (XXX.313.974-XX).

13.1. Ministros presentes: Walton Alencar Rodrigues (Presidente), Jorge Oliveira e Jhonatan de Jesus.
13.2. Ministro-Substituto convocado: Augusto Sherman Cavalcanti (Relator).

AUGUSTO SHERMAN

Trata-se de embargos de declaração opostos por Júlio Emílio Lossio de Macedo em face do Acórdão 2/2022-TCU-Primeira Câmara.
2.	Diante da alegação de falha procedimental nos embargos ora opostos, restituí o feito à SecexTCE para o exame das alegações, lá sendo elaborada a instrução de peça 84, acolhida pelo dirigente (peça 85) , vazada nos seguintes termos:
"Trata-se de embargos de declaração opostos pelos representantes legais do Sr. Júlio Emílio Lossio de Macedo em face do Acórdão 2/2022-TCU-Primeira Câmara, o qual julgou irregulares as contas do responsável, condenou-o em débito e lhe aplicou multa.
ACORDAM os Ministros do Tribunal de Contas da União, reunidos em sessão da Primeira Câmara, em:
9.1. julgar irregulares, com fundamento nos arts. 1º, inciso I, 16, inciso III, alíneas 'b' e 'c', da Lei 8.443/1992, c/c os arts. 19 e 23, inciso III, da mesma Lei e com os arts. 1º, inciso I, 209, incisos II e III, 210 e 214, inciso III, do Regimento Interno, as contas do Sr. Júlio Emílio Lossio de Macedo, condenando-o ao pagamento da quantia a seguir especificada, com a fixação do prazo de quinze dias, a contar da notificação, para comprovar, perante o Tribunal (art. 214, inciso III, alínea 'a', do Regimento Interno) , o recolhimento da dívida aos cofres do Fundo Nacional de Assistência Social, atualizada monetariamente e acrescida dos juros de mora, calculados a partir das datas discriminadas, até a data do recolhimento, na forma prevista na legislação em vigor, abatendo-se, na oportunidade, valor eventualmente já ressarcido;
	Data de ocorrência
	Valor histórico (R$) 

	1/1/2011
	52.762,50

9.2. aplicar ao Sr. Júlio Emílio Lossio de Macedo a multa prevista no art. 57 da Lei 8.443/1992, c/c o art. 267 do Regimento Interno, no valor de R$ 10.000,00 (dez mil reais) , fixando-lhe o prazo de quinze dias, a contar da notificação, para que comprove, perante o Tribunal (art. 214, inciso III, alínea 'a', do Regimento Interno) , o recolhimento da dívida aos cofres do Tesouro Nacional, atualizada monetariamente desde a data deste Acórdão até a do efetivo recolhimento, se paga após o vencimento, na forma da legislação em vigor;
9.3. autorizar, desde logo, a cobrança judicial das dívidas, caso não atendida a notificação, na forma do disposto no art. 28, inciso II, da Lei 8.443/1992; e
9.4. enviar cópia deste Acórdão à Procuradoria da República no Estado de Pernambuco, nos termos do § 3º do art. 16 da Lei 8.443/1992, c/c o § 7º do art. 209 do Regimento Interno, para conhecimento e adoção das medidas que entender cabíveis em seu âmbito de atuação.
2. Por meio do despacho acostado à peça 83, o Ministro-Relator do Acórdão 2/2022-TCU-Primeira Câmara, determinou a remessa dos presentes autos a esta Secex/TCE para exame de admissibilidade e instrução de mérito dos embargos declaratórios acostados à peça 71. Na oportunidade, o Relator chamou a atenção para o fato de que nos embargos, os representantes legais do responsável alegaram falha procedimental desta Corte em não levar em conta documentação juntada pelo seu cliente após o encerramento da etapa de instrução (peças 60 e 61) , já às vésperas da sessão de julgamento. Dessa forma, a autoridade que preside a instrução do processo determinou à esta Unidade Técnica que promova a análise deste recurso e dos referidos documentos.
3. O Regimento Interno do TCU prevê o direito da parte de opor embargos de declaração, no prazo de dez dias, indicando o ponto obscuro, contraditório ou omisso que entenda haver em acórdão do Tribunal (art. 287, § 1º) .
4. Considerando que os embargos estão sendo opostos pela primeira vez em relação ao Acórdão 2/2022-TCU-Primeira Câmara, conclui-se que o requisito de singularidade foi observado.  Nos termos do art. 34, § 1º, da Lei 8.443/92, os embargos de declaração podem ser opostos por escrito pelo responsável ou interessado dentro do prazo de dez dias, contados, em regra, da notificação (art. 30, inciso I, alínea 'd', da Lei 8.443/92) .  
5. Pelo fato de os representantes legais terem interposto o recurso antes de a Secretaria de Gestão de Processos emitir a notificação do Acórdão 2/2022-TCU-Primeira Câmara (peças 71 e 75) , a análise em relação ao cumprimento do disposto no art. 287, § 1, do RI/TCU ficou prejudicada (peças 71 e 75) . No entanto, será proposto o conhecimento da peça recursal e o mérito do seu conteúdo será devidamente analisado.
6. Quanto à indicação do ponto omisso do acórdão combatido, os representantes legais do responsável alegam que o Relator não levou em consideração em suas razões de decidir o fato de o Sr. Júlio Emílio Lossio de Macedo não ter sido o ordenador de despesas do Fundo Municipal de Assistência Social, situação esse que comprovou por meio de documentação carreada aos autos após a conclusão da instrução técnica e pouco antes de o julgamento ser pautado. 
7. Em trecho dos aclaratórios, o representante legal do Sr. Júlio Emílio Lossio de Macedo afirma que o ordenamento jurídico autóctone impõe ao Órgão Julgador o dever de decidir com integridade e coerência (art. 926, do CPC) garantindo-se, via de consequência, a segurança jurídica (arts. 23 e 30, da LINDB) . Nesse sentido, trouxe entendimento exarado pelo TCU acerca de fatos iguais ao desse processo:
'5.15. A leitura da Lei municipal 1.313/2002 revela que, de fato, foram designados como ordenadores de despesa os secretários municipais e o chefe de gabinete do Prefeito. Outrossim, observa-se que se atribuiu a coordenação das movimentações financeiras ao secretário de finanças, o qual deveria autorizar a realização da despesa em conjunto com o secretário da respectiva pasta (peça 29, p.13) .
5.16. Sabe-se que a delegação de competência é uma praxe frequente na Administração Pública, a qual, nos termos do art. 12, parágrafo único, do Decreto 200/1967 e do art. 14, caput, e §1º, da Lei 9.784/1999, deve ser realizada por meio de um ato administrativo formal, que, por sua vez, deve ser publicado.
5.17. No presente caso, houve a expressa delegação de competência atribuída ao secretário municipal de assistência social atribuindo ampla autonomia ao mesmo para gerir os recursos do respectivo fundo municipal. Nesse contexto, o prefeito não teria como supervisionar e acompanhar detalhes administrativos vinculados a essa aplicação.
5.18. Além disso, especificamente em relação ao FNAS cabe mencionar auditoria abrangente realizada pelo TCU que identificou uma série de problemas na operacionalização desses fundos municipais de assistência social, em vários entes federados. No caso de Pernambuco, esse trabalho foi apreciado por meio do Acórdão 175/2010-TCU-Plenário. Integrou o plano de auditoria de 2008 e representou um dos subtemas do TMS Assistência Social, tendo sido autorizado pelo Exmº Ministro Augusto Nardes no TC Processo 023.108/2008-0.
5.19. De ressaltar que a referida auditoria identificou que nos municípios auditados os gestores efetivos do FMAS eram os respectivos secretários municipais de assistência social.
5.20. Diante dessas informações, deve-se reconhecer que o efetivo gestor dos recursos em tela não era o recorrente, mas sim o secretário municipal de assistência social, conforme depreende-se da delegação de competência oficializada por meio das leis municipais supra referenciadas.' (com destaques no original) 
Transcrição de excerto do Voto Condutor (peça 71, p. 6) 
'A interpretação combinada dos normativos legais supra referidos permite concluir que, de fato, a gestão dos recursos do fundo foi delegada ao secretário da pasta responsável, no caso em apreço, a Secretaria de Assistência Social (peça 29, p.3-4) . Isto posto, entendo que tal fato é suficiente a afastar eventual responsabilidade do ex-prefeito municipal, vez que sequer deveria figurar no processo de TCE ora em grau de recurso.' (sem destaques no original) 
8. Os causídicos trouxeram à baila ainda caso análogo ao ora analisado ocorrido no próprio município de Petrolina constante do TC Processo 006.806/2016-3. No citado processo, em sede recursal, a Unidade Técnica (Serur) teria reconhecido a incidência da Lei Municipal nº 1604/2004 e do Decreto Municipal nº 001/2007, nos seguintes termos (o Tribunal não apreciou o recurso até a presente data) :
'44. Contudo, em relação ao alegado erro de fato por ter sido atribuído ao recorrente pelo Relator a 'homologação" da prestação de contas objeto desta TCE, de fato assiste razão ao Sr. Odacy Amorim de Souza, pelos seguintes fundamentos: a) a prestação de contas foi implementada em 2009 pela Secretaria de Desenvolvimento Social, Juventude e Cidadania, órgão gestor da assistência social no município de Petrolina/PE (peça 1, p. 40-42) , nos termos e na forma da então vigente Portaria 459/2005 do MDS (arts. 8o e 11) ; b) o órgão responsável pela 'homologação' da prestação de contas dos recursos do FNAS no âmbito do município é o Conselho Municipal de Assistência Social, segundo dispõem os arts. 8º, 9º e 10 da então vigente Portaria 459/2005 do MDS, que se manifestou favoravelmente às contas apresentadas, conforme parecer de 15/6/2009 (peça 1, p. 44-48) : b1) todos os serviços foram executados de acordo com as normas reguladoras da matéria; b2) os recursos destinados foram utilizados, em sua totalidade, na finalidade para os quais foram disponibilizados; b3) houve melhorias na qualidade e na quantidade dos serviços ofertados à população; e b4) os documentos ou relatórios apresentados para a apreciação do Conselho eram de fácil compreensão e possibilitaram as análises do Conselho.
 (...) 
71. Por intermédio da Lei Municipal 1.604, de 16 de dezembro de 2004, que dispõe sobre a nova organização da Administração Pública do Munícipio de Petrolina/PE, foram estabelecidas as seguintes competências à Secretaria de Desenvolvimento Social, Juventude e Cidadania:
Art. 22. Compete à Secretaria de Desenvolvimento Social, Juventude e Cidadania: 
I - Planejar, promover e executar a política de desenvolvimento social do Munícipio, voltada para o atendimento às demandas da infância, dos adolescentes, da família, do idoso, dos portadores de deficiência, da mulher e da juventude; II - Planejar, executar, acompanhar, controlar e avaliar o Plano Municipal de Assistência Social e os programas e projetos de assistência social para o Munícipio;
 III - Executar as ações de amparo e assistência às crianças, adolescentes, idosos, mulheres e portadores de deficiência; IV - Executar as ações de apoio e promoção da juventude;
 V - Realizar parcerias com o Estado, a União, e outros órgãos financiadores nacional e internacionais para a implantação de programas sociais e de incentivo à promoção humana; administrar a Casa dos Conselhos; 
VI - Planejar, executar, acompanhar, controlar e avaliar o programa SENTINELA; 
VII - Planejar, promover e executar políticas de promoção da juventude, como instrumento de integração social para os jovens, através da qualificação profissional, orientação vocacionai, geração de emprego e renda, incentivo às organizações e manifestações juvenis, combate à violência, prevenção sexual, gestão democrática, etc;
VIII - Administrar o Fundo Municipal de Assistência Social;
 IX - Manter sistemática e permanente interação com as Secretarias Regionais; 
X - Coordenar as ações dos Conselhos Sociais na sua área de atuação. (grifado) 
72. De acordo com o art. 4º da mencionada Lei 1.604/2004, 'Respeitada a competência do poder Legislativo Municipal, estabelecida na constituição e na Lei Orgânica Municipal, o poder Executivo regulará, mediante decreto, a estruturação, as atribuições e o funcionamento dos órgãos da Administração Municipal.' (grifado) 
73. Mediante o Decreto 001/2007 (peça 41, p. 2) , o Prefeito Municipal de Petrolina/PE delegou competência para que o titular da Secretaria Municipal de Desenvolvimento Social, Juventude e Cidadania ordenasse as despesas realizadas pela referida unidade (art. 1o, inciso XI, do Decreto 001/2007) , dentre as quais as relacionadas ao Fundo Municipal de Assistência Social, cuja administração cabia à mencionada Secretaria, nos termos do art. 22, inciso VIII, da Lei 1.604/2004, transcrito no item 67, retro
74. Portanto, a gestora, e por conseguinte a ordenadora de despesas do Fundo Municipal de Assistência Social, era, à época dos fatos narrados nesta tomada de contas especial, a Secretária de Desenvolvimento Social, Juventude e Cidadania, por delegação decorrente de lei e adotada mediante decreto, e não o Prefeito Municipal.
75. Por força de todas essas evidências normativas acima apontadas, há que se concluir que não se deve imputar responsabilidade alguma ao recorrente quanto a eventual não comprovação da boa e regular aplicação dos recursos do FNAS, relacionados ao exercício de 2008, que foram impugnados nesta tomada de contas especial (item 9.3 do Acórdão recorrido) , considerando que a gestão desses recursos era de responsabilidade exclusiva das Secretárias que conduziram a Secretaria Municipal de Desenvolvimento Social, Juventude e Cidadania de Petrolina/PE, a saber: a) Sra. Isabel Cristina Sampaio Angelim (período de 1º/1/2005 a 4/7/2008) (peças 42-44) ; b) Sra. Maria Lúcia da Silva Souza (período de 4/7/2008 a 31/12/2008 - peça 117) .
 (...) 
80. Por fim, relativamente à alegação do recorrente de que ele não deve ser responsabilizado por alguns documentos relativos às despesas questionadas nesta TCE não terem sido encontrados na Prefeitura durante a auditoria realizada pela Controladoria-Geral da União no exercício de 2009, tem-se que referida alegação se mostra procedente pelas seguintes razões: a) o recorrente não geriu os recursos repassados pelo FNAS, consoante já demonstrado; (...) .'
26. Em termos conclusivos, os causídicos requerem ao Tribunal que conheça e dê provimento aos embargos declaratórios, emprestando-lhes efeitos infringentes, para fins de reformar o Acórdão 2/2022-TCU-Primeira Câmara.
27. De todo modo, o Tribunal deixou assente que o juízo de admissibilidade de embargos de declaração exclui o exame, ainda que superficial, da existência de obscuridade, omissão ou contradição na deliberação recorrida, cuja verificação deve ser feita quando da análise do mérito. Nesse sentido, os Acórdão 855/2003-TCU-Segunda Câmara, 637/2005 e 2.182/2006, ambos do Plenário, e 3.541/2006, da 1ª Câmara. 
28. Portanto, os embargos de declaração opostos pelo representantes legais do Sr. Júlio Emílio Lossio de Macedo devem ser conhecidos.
29. Verifica-se, a partir da instrução acostada à peça 35, que o Sr. Júlio Emilio Lossio de Macedo foi citado pela seguinte irregularidade/conduta:
Irregularidade: ausência dos documentos comprobatórios da despesa de programa do FNAS.
Conduta: não apresentar documentos comprobatórios das despesas realizadas com recursos repassados para a execução de programa do FNAS.
30. No Voto Condutor do Acórdão 2/2022-TCU-Primeira Câmara, mais precisamente no item 4, afirma-se que diante dos elementos constantes dos autos, a SecexTCE entendeu correta a responsabilização do Sr. Júlio Emilio Lossio de Macedo, então Prefeito, uma vez que ele era a pessoa responsável pela gestão e execução dos recursos federais repassados pelo Fundo Nacional de Assistência Social. A unidade técnica também considerou que a apresentação dos documentos comprobatórios da despesa se fazia necessária para comprovar a efetiva execução do programa.
31. Em pesquisa à jurisprudência do TCU, detectamos a existência do Acórdão 6188/2015-TCU-Primeira Câmara, relatado pelo Excelentíssimo Senhor Ministro-Substituto, Augusto Sherman Cavalcanti, cujo teor dispõe que é possível a responsabilização de agentes políticos nas hipóteses de  (i)  prática de ato administrativo de gestão ou outro ato, omissivo ou comissivo, que estabeleça correlação com as irregularidades apuradas;  (ii)  conduta reiterada de dano ao erário em decorrência da execução deficiente de convênios;  (iii)  irregularidades cuja amplitude e relevância indiquem, no mínimo, grave omissão no desempenho de atribuições de supervisão hierárquica;  (iv)  cometimento de irregularidades grosseiras na condução dos assuntos de sua competência.
32. Em sentido bastante semelhante ao delineado no item anterior, tem-se ainda os Acórdão 760/2015-TCU-Plenário e 8092/2021-TCU-2ª Câmara (não cabe imputação de responsabilidade a agentes políticos quando não há a prática de atos administrativos de gestão, exceto se as irregularidades tiverem um caráter de tal amplitude e relevância que, no mínimo, fique caracterizada grave omissão no desempenho de suas atribuições de supervisão hierárquica) e 
33. A documentação carreada a destempo aos autos pelo gestor (peças 60 e 61) , traz à baila aspecto importante que impacta na definição do responsável pelo ato originador da presente tomada de contas especial. Na ocasião, o gestor apresentou o Decreto nº 0001, de 1º de janeiro de 2009 e a Portaria nº 0015, de 1º/1/2009. 
34. O Decreto nº 0001, de 1º de janeiro de 2009, delega a ordenação de despesas no âmbito da Administração Municipal e dá outras providências. O art. 1º, inciso VI do citado dispositivo assim dispõe:
I - As despesas das unidades orçamentárias integrantes da Administração Municipal serão ordenadas pelo titular da respectiva unidade, conforme segue:
 (...) 
VII - Secretaria de Defesa Social, ordenadas pelo Secretário de Defesa Social;
35. Já a Portaria nº 0015, de 1º/1/2009, nomeia a Sra. Tereza Virgínia C.B. de Carvalho para exercer o cargo de Secretária Municipal de Desenvolvimento Social.  Em que pese o nome da unidade está ligeiramente diferente no Decreto citado no item anterior e na presente portaria, consideramos essa questão de somenos importância.
 (*) Tereza Virginia Coelho Bezerra de Carvalho (XXX.791.064-XX) 
36. Nos embargos declaratórios ora sob análise, os advogados do responsável, conforme já transcrito no item 8 acima, carrearam aos autos manifestação da Secretaria de Recursos no bojo do TC Processo 006.806/2016-3 em sede de recurso de reconsideração. Esse recurso, como já dito, ainda não foi apreciado no Tribunal. A controvérsia tratada no citado processo é idêntica a que se analisa nos presentes autos, ou seja, o mandatário municipal não ordenava despesas no âmbito da pasta do Desenvolvimento Social. Em ambas as situações, ocorreu a delegação de competência. 
37. A par do relatado no item anterior,  a exemplo do que defendeu a Serur no TC Processo 006.806/2016-3 e, em consonância com a jurisprudência do TCU que trata da responsabilização de agentes políticos, este Auditor opina no sentido de que não se deve imputar responsabilidade alguma ao recorrente devido à ausência dos documentos comprobatórios da despesa de programa do FNAS relativos ao exercício de 2011, considerando que a gestão desses recursos era de responsabilidade exclusiva da Sra. Tereza Virginia Coelho Bezerra de Carvalho (XXX.791.064-XX) . Deve-se ressaltar ainda que o município de Petrolina é um município de médio porte (hoje, com quase 400.000 habitantes) , fato este que dificulta sobremaneira o acompanhamento pessoal do dia a dia da execução orçamentária e financeira das secretarias pelo Prefeito.
38. Sendo assim, sugerimos ao Tribunal que acolha os embargos declaratórios opostos pelos representantes legais do Sr. Júlio Emílio Lossio de Macedo e lhes atribua efeitos infringentes, de forma a tornar insubsistente o Acórdão 2/2022-TCU-Primeira Câmara. Isso porque, ao deixar de analisar a documentação acostada às peças 60 e 61, aspecto decisivo não foi considerado pelo Tribunal no julgamento da presente tomada de conta especial (Acórdão 2943/2021-TCU-Plenário) . Ademais, opina-se pela revisão do julgamento em homenagem aos princípios da verdade material e do formalismo moderado (Acórdão 3047/2022-TCU-Primeira Câmara) .
39. Além das medidas mencionadas no item anterior, levando-se em consideração que a origem do débito remonta ao exercício de 2011 e a Sra. Tereza Virginia Coelho Bezerra de Carvalho (XXX.791.064-XX) seria colocada a par dos fatos somente agora, em 2022, propomos ao Tribunal que arquive a presente tomada de contas especial nos termos do art. 6º, inciso II, da IN/TCU nº 71/2012. Mesmo diante da relativização do dispositivo, uma vez que o Tribunal exige a comprovação do efetivo prejuízo ao contraditório, aspecto diverso deve ser ressaltado, qual seja: a iminência de o Tribunal ajustar a sua jurisprudência à do STF no que tange à prescrição.
40. Em face do exposto, submetem-se os autos à consideração superior, para posterior envio ao Relator, via MPTCU, propondo-se:
a) conhecer os embargos interpostos pelos representantes legais do Sr. Júlio Emílio Lossio de Macedo, tendo em vista  que os mesmos observaram os requisitos da legitimidade, interesse de recorrer e singularidade, nos termos do art. 34, § 1º, da Lei 8.443/92, c/c o 287, § 1º do RI/TCU, para, no mérito, dar-lhes provimento, atribuindo-lhes efeitos infringentes;
b) tornar insubsistente o Acórdão 2/2022-TCU-Primeira Câmara;
c) arquivar os presentes autos, sem julgamento de mérito, com fundamento nos arts. 169, inciso VI, e 212 do Regimento Interno do TCU, c/c com os arts. 6º, inciso II, e 19, caput, da IN-TCU 71/2012; e 
d) dar ciência da deliberação que vier a ser proferida, bem como do relatório e do voto que a fundamentarem, ao representante legal do embargante e à Secretaria Especial do Desenvolvimento Social/Ministério da Cidadania."
3.	Após esse pronunciamento os autos foram remetidos ao Ministério Público/TCU, lá sendo objeto de exame por parte do Procurador Marinus Eduardo De Vries Marsico (peça 86) , responsável pelo seguinte parecer:
"À vista dos elementos contidos nos autos, manifestamo-nos de acordo com a proposta de mérito alvitrada pela SecexTCE na instrução que integra a peça 84.
Nada obstante, entendemos oportuno fazer um pequeno esclarecimento. 
Nos itens 34-35 de sua instrução (peça 84, p. 5) , a Unidade Técnica, ao fazer referência ao Decreto municipal nº 001, de 1/1/2009 (peça 60) e à Portaria de nomeação nº 0015, de 1/1/2009 (peça 61) , carreados aos autos pelo recorrente, explicitou a Secretaria de Defesa Social (artigo 1º, inciso VII, do Decreto) e fez menção a uma pequena diferença entre a denominação da Secretaria e aquela que constou na portaria de nomeação da Sra. Tereza Virgínia C. B. de Carvalho (Secretaria Municipal de Desenvolvimento Social) .  
Cumpre ressaltar que, na verdade, essa diferença não existe. Isso porque o correto teria sido a referência à Secretaria de Desenvolvimento Social, Juventude e Cidadania (e não à Secretaria de Defesa Social) , cujas despesas eram ordenadas pela respectiva Secretária, nos termos do artigo 1º, inciso XIII, do Decreto municipal nº 001, de 1/1/2009 (peça 60, p. 2) . 
Em consulta à rede mundial de computadores, encontramos a Lei municipal nº 2.198, de 5/5/2009, que, ao dispor sobre a nova organização da Administração Pública Municipal, alterou, por força de seu artigo 4º, a denominação da Secretaria de Desenvolvimento Social, Juventude e Cidadania, que passou a se chamar Secretaria de Desenvolvimento Social e Trabalho. Essa situação restou devidamente evidenciada nas portarias que integram a peça 61, senão vejamos: em 1/1/2009, a Sra. Tereza Virgínia Coelho Bezerra de Carvalho foi nomeada Secretária Municipal de Desenvolvimento Social, Juventude e Cidadania (p. 1) ; em 20/5/2009, ela foi exonerada do cargo (p. 2) e, no mesmo dia, nomeada Secretária Municipal de Desenvolvimento Social e Trabalho, com efeitos financeiros retroativos a 5/5/2009, data de promulgação da lei (p. 3) ; em 3/4/2012, ela foi definitivamente exonerada de suas funções (p. 4) .
Como se vê, os elementos contidos nos autos demonstram que, em 2010, a ordenadora de despesas por delegação de competência (peça 60) da Secretaria de Desenvolvimento Social e Trabalho, que sucedeu a Secretaria de Desenvolvimento Social, Juventude e Cidadania, era a Sra. Tereza Virgínia Coelho Bezerra de Carvalho. Além disso, conforme se observa nos documentos que integram as peças 1, 7 e 8, a referida Secretaria era o órgão gestor da assistência social no município. Nessas condições, conforme defendido pela Unidade Técnica, caberia à Titular da pasta responder pelo débito, que decorreu da não execução dos coletivos do Programa Projovem no exercício de 2010, segundo o que foi relatado nos documentos que integram as peças 18 e 19.
Feitas essas considerações, reafirmamos nossa anuência à proposta de mérito sugerida pela SecexTCE na instrução que integra a peça 84.".
É o relatório.

Nadielson Barbosa da Franca (OAB-PE 1.585-A) e Breno da Silva Amorim (OAB-PE 45.776), representando Júlio Emilio Lossio de Macedo.

Procurador Marinus Eduardo De Vries Marsico.

EMBARGOS DE DECLARAÇÃO. OMISSÃO QUANTO AO EXAME DE ELEMENTOS APRESENTADOS PELO EMBARGANTE. CONHECIMENTO. NULIDADE DO JULGADO. AFASTAMENTO DA RESPONSABILIDADE PELO DANO. ARQUIVAMENTO.

TOMADA DE CONTAS ESPECIAL (TCE)

Secretaria de Controle Externo de Tomada de Contas Especial (SecexTCE).

Trata-se de embargos de declaração opostos pelo Sr. Júlio Emílio Lossio de Macedo, ex-prefeito de Petrolina/PE, em face do Acórdão 2/2022-TCU-Primeira Câmara, por meio do qual este Tribunal julgou irregulares suas contas, condenando-o ao pagamento de débito e multa proporcional em face de irregularidades na execução do Programa Projovem, no valor histórico em 1/1/2011 de R$ 52.762,50.
2.	As irregularidades que originaram a instauração deste processo se referiram à não comprovação da execução dos coletivos previstos, com impossibilidade de reprogramação dos recursos, conforme consignado na Nota Técnica 2293/2013 - CPCRFF/CGPC/DEFNAS.
3.	Por ocasião do julgamento deste processo o responsável juntou aos autos documentação que demonstraria a impossibilidade de sua responsabilização, uma vez que não teria gerido os recursos, haja vista que houve a delegação de tais atribuições à secretária municipal da pasta correspondente às referidas ações. Todavia, a documentação juntada passou despercebida, vez que juntada após término da etapa de instrução do feito. Em razão disso, opôs o responsável os presentes embargos.
4.	Diante desse fato, restituí este processo à SecexTCE para exame das alegações oferecidas nos embargos e da documentação então apresentada anteriormente ao julgamento deste processo.
5.	Assim realizado, concluiu a unidade instrutiva assistir razão ao responsável, conforme a instrução transcrita no relatório precedente. Apontou, ainda, como efetiva responsável pela gestão dos recursos, a Sra. Tereza Virginia Coelho Bezerra de Carvalho, então secretária municipal. 
6.	Nada obstante a identificação tardia da efetiva responsável pela execução do programa, a secretaria alvitra que se conheça dos embargos, dando-se a eles provimento, de modo a tornar insubsistente o acórdão embargado, bem assim, arquivar o feito, sem julgamento de mérito, com fundamento nos dispositivos do Regimento Interno e da IN TCU 71/2012, haja vista que para o alcance da aludida responsável haveria o Tribunal que chamá-la aos autos 11 anos após os fatos, uma vez que os recursos transferidos foram por ela geridos em 2011.
7.	O representante do Ministério Público/TCU, Dr. Marinus Eduardo De Vries Marsico, manifestou-se em parecer também transcrito no relatório precedente, no mesmo sentido.
8.	À vista da análise empreendida e do pronunciamento do Parquet especializado, entendo que deva o Tribunal adotar as providências alvitradas, vez que, consoante se observa dos autos, o aludido ex-prefeito, em que pese ser o gestor máximo municipal, não detinha de fato condições jurídicas para ser responsabilizado pela execução dos coletivos do Projovem, sendo essa atribuição delegada à secretaria municipal responsável pela gestão dos recursos e do programa no âmbito do Município. De se observar, ainda, conforme aludido na instrução, que não se trata de município pequeno, mas de porte médio, de maneira que ganha relevância o disposto no Decreto Municipal 0001/2009 e a Portaria 15/2005, que atribuíram à Sra. Tereza Virgínia a responsabilidade pela ordenação das despesas, de maneira que a meu ver não se aplicaria ao responsável eventuais considerações sobre culpabilidade in eligendo ou in vigilando.
8.	Assim, vez que longos anos se passaram desde os fatos, sem que ela fosse notificada a apresentar sua defesa, bem assim considerando a baixa materialidade dos recursos originariamente geridos e impugnados nesta Tomada de Contas Especial, entendo que se mostra razoável o desfecho alvitrado nos pareceres.
	Ante o exposto, acolhendo as proposições uniformes da unidade técnica e do Ministério Público/TCU, manifesto-me por que o Tribunal aprove o acórdão que ora submeto à deliberação deste Colegiado.
TCU, Sala das Sessões, em 18 de abril de 2023.
AUGUSTO SHERMAN CAVALCANTI 
Relator